ACORDAO-COMPLETO-2355331

ACÓRDÃO 3566/2019 ATA 17/2019 - SEGUNDA CÂMARA

VISTOS, relatados e discutidos estes autos em que são apreciados atos de concessão de pensões instituídas por militares vinculados à Segunda Região Militar,
ACORDAM os Ministros do Tribunal de Contas da União, reunidos em Sessão da 2ª Câmara, com fundamento nos arts. 71, incisos III e IX, da Constituição Federal; 1º, inciso V, e 39, inciso II, da Lei nº 8.443/92; 259, inciso II, e 260 do RI/TCU, e diante das razões expostas pelo Relator, em:
9.1 considerar legal o ato de pensão militar em benefício de Ana Paula Dorneles Bonilha, determinando-se o respectivo registro;
9.2. determinar à Secretaria de Fiscalização de Pessoal que, em relação ao ato instituído por Avestil Justo Ferreira em benefício de Juliana Moretti Ferreira de Toledo, realize, em atenção aos princípios do contraditório e da ampla defesa, a oitiva da interessada quanto à inconsistência apontada nos autos;
9.3. encaminhar à Segunda Região Militar cópia do inteiro teor do presente acórdão.

Atos de concessão de pensões militares.

Segunda Câmara

Segunda Região Militar

3. Interessadas: Ana Paula Dorneles Bonilha (CPF XXX.490.758-XX) e Juliana Moretti Ferreira de Toledo (CPF XXX.577.508-XX)

13.1. Ministros presentes: Ana Arraes (Presidente), Augusto Nardes, Aroldo Cedraz e Raimundo Carreiro (Relator).
13.2. Ministro-Substituto presente: André Luís de Carvalho.

RAIMUNDO CARREIRO

Transcrevo, como parte deste Relatório, com fundamento no inciso I do § 3º do art. 1º da Lei nº 8.443/92, o inteiro teor da instrução de mérito elaborada por Auditor Federal de Controle Externo lotado na Secretaria de Fiscalização de Pessoal – Sefip (peça 5, pp. 3 e 4) : 

“INTRODUÇÃO
1. 	Trata-se de atos de concessão de pensões militares, submetidos, para fins de registro, à apreciação do Tribunal de Contas da União (TCU) , de acordo com o art. 71, inciso III, da Constituição Federal. Os atos foram cadastrados e disponibilizados ao TCU por intermédio do Sistema de Apreciação e Registro de Atos de Admissão e Concessões (Sisac) , na forma dos arts. 2º, caput e inciso VI, e 4º, caput, da Instrução Normativa - TCU 78/2018.
EXAME TÉCNICO
Procedimentos aplicados
2. 	Os procedimentos para exame, apreciação e registro de atos de pessoal encontram-se estabelecidos na Instrução Normativa - TCU 78/2018 e na Resolução - TCU 206/2007. Em seus arts. 4º, § 2º, e 3º, § 3º, respectivamente, essas normas dispõem que os atos de pessoal disponibilizados por meio do Sisac devem ser submetidos a crítica automatizada do próprio sistema, com base em parâmetros predefinidos.
3. 	Relativamente aos atos de concessão de pensão militar, as rotinas de crítica das informações cadastradas no Sisac foram elaboradas e validadas levando-se em conta as peculiaridades desses atos. Os itens de verificação do sistema compreendem prazos e fundamentos legais, assim como eventuais ocorrências de acumulação. Trata-se de verificações mais abrangentes, minuciosas e precisas do que aquelas que podem ser realizadas por mãos humanas, proporcionando um nível de segurança ainda maior.
4. 	Além da crítica automatizada, há verificação humana adicional no caso de haver alertas do sistema ou informações não formatadas, como esclarecimentos do gestor ou do controle interno.
Exame das constatações
5. 	O conjunto das verificações a que os atos foram submetidos encontra-se discriminado em detalhes nas páginas que precedem esta instrução. Não foi constatado qualquer óbice a sua apreciação pela legalidade.
6. 	Cabe registrar que esse também foi o entendimento do controle interno, que examinou os atos no âmbito da competência definida nos arts. 11 e 12 da Instrução Normativa - TCU 78/2018.
7. 	Assim, cabe proposta de que os atos sejam considerados legais e registrados.
CONCLUSÃO
8. 	A abrangência e a profundidade das verificações levadas a efeito fundamentam convicção de legalidade dos atos. Assim, cabe proposta no sentido de que sejam considerados legais, promovendo-se o seu registro.
PROPOSTA DE ENCAMINHAMENTO
9. 	Ante o exposto, propõe-se considerar legais e determinar o registro dos atos de concessão de pensão militar integrantes deste processo, com fundamento nos arts. 71, inciso III, da Constituição Federal, 1º, inciso V, e 39, inciso II, da Lei 8.443/1992 e 260, § 1º, do Regimento Interno do Tribunal de Contas da União.”
2.	O titular da Diretoria de Tecnologia de Informação de Pessoal da Sefip manifestou-se de acordo com o encaminhamento acima transcrito (peça 6) .
3. 	Encaminhados os autos ao Ministério Público que atua junto ao TCU (MP/TCU) , o eminente Procurador Júlio Marcelo de Oliveira exarou o seguinte Parecer (peça 7) :
	“Trata-se de processo consolidado com dois atos de pensões militares deferidas pela Segunda Região Militar, que receberam pareceres pela legalidade do controle interno e da Secretaria de Fiscalização de Pessoal.
	A pensão militar instituída por Avestil Justo Ferreira, falecido em 3/11/2009, tem como beneficiária Juliana Moretti Ferreira de Toledo, na qualidade de filha (peça 3) .
	Consultas aos sistemas de informações do Instituto Nacional do Seguro Social – INSS e da Relação Anual de Informações Sociais – RAIS revelam que a interessada, além da pensão militar em apreço, recebe também os seguintes benefícios:
	- Aposentadoria por invalidez, a partir de 2/5/2011, com proventos do cargo de Enfermeira da Prefeitura Municipal de Marília, exercido sob o Regime Jurídico Único da esfera municipal, com data de admissão em 15/6/1988;
	- Aposentadoria por invalidez previdenciária, concedida pelo INSS, Benefício 5350871214, com vigência a partir de 8/4/2009.
	De acordo com o art. 29 da Lei 3.765/1960, em sua redação original, norma que dispõe sobre a concessão de pensões militares:
Art. 29. É permitida a acumulação:
a)  de duas pensões militares;
b)  de uma pensão militar com proventos de disponibilidade, reforma, vencimentos, aposentadoria ou pensão proveniente de um único cargo civil.
	Com a edição da MP 2.215-10/2001, este artigo passou a dispor o seguinte:
Art. 29. É permitida a acumulação:
I - de uma pensão militar com proventos de disponibilidade, reforma, vencimentos ou aposentadoria;
II - de uma pensão militar com a de outro regime, observado o disposto no art. 37, inciso XI, da Constituição Federal.
	Tendo em vista que o referido dispositivo legal em nenhum momento permitiu a acumulação de mais de dois benefícios, a pensão militar em apreço deve ser considerada ilegal, negando-se consequentemente o respectivo registro.
	No âmbito desta Corte de Contas, a jurisprudência é pacífica no sentido de considerar tal acumulação indevida, conforme se observa das seguintes deliberações:
Acórdão 8721/2017-TCU-Segunda Câmara
PENSÃO MILITAR. ACUMULAÇÃO ILEGAL DE BENEFÍCIOS. DESCUMPRIMENTO DAS REGRAS DO ART. 29 DA LEI 3.765/1960. ILEGALIDADE DE UM ATO E NEGATIVA DE REGISTRO. LEGALIDADE DOS DEMAIS ATOS, COM DETERMINAÇÃO PARA OS REGISTROS CORRESPONDENTES.
 (...) 
2. O benefício previdenciário do INSS é considerado para fins do disposto no mencionado art. 29 da Lei 3.765/1960, haja vista que, em se tratando de pensão civil, quer seja previdenciária quer estatutária, a acumulação de benefícios recebidos dos cofres públicos deve ser entendida de maneira restritiva.
Acórdão 10142/2017-TCU-Segunda Câmara
PESSOAL. PENSÃO MILITAR. PERCEPÇÃO SIMULTÂNEA DE MAIS DE DOIS BENEFÍCIOS. ACUMULAÇÃO ILEGAL. DESCUMPRIMENTO DAS REGRAS DO ART. 29 DA LEI 3.765/1960. ILEGALIDADE DE UM ATO E NEGATIVA DE REGISTRO. LEGALIDADE DAS OUTRAS CONCESSÕES, COM DETERMINAÇÃO PARA OS REGISTROS CORRESPONDENTES.
Acórdão 3653/2011-TCU-Segunda Câmara
PESSOAL. PENSÃO MILITAR. LEI Nº 3.765/1960. REVERSÃO EM FAVOR DAS FILHAS DO INSTITUIDOR. ACUMULAÇÃO DE TRÊS BENEFÍCIOS POR UMA INTERESSADA. ILEGALIDADE. DETERMINAÇÕES.
	O ato em análise ingressou neste Tribunal em 10/6/2011, de modo que há necessidade de se conferir à interessada o direito ao contraditório e à ampla defesa, previamente à apreciação da legalidade da sua pensão militar, nos termos do Acórdão 587/2011-TCU-Plenário.
	Ante o exposto, o Ministério Público de Contas sugere promover a oitiva de Juliana Moretti Ferreira de Toledo, em relação à irregularidade indicada no presente parecer.
	Com relação ao ato da pensão militar instituída por Antenio Bonilha, aquiesce à proposta de encaminhamento oferecida nos autos pela unidade técnica.
É o Relatório.

Não há

Procurador Júlio Marcelo de Oliveira

PESSOAL. PENSÃO MILITAR. ATOS DE CONCESSÃO. SEGUNDA REGIÃO MILITAR. LEGALIDADE DE UM ATO. EM RELAÇÃO AO OUTRO ATO, VERIFICA-SE ACUMULAÇÃO ILEGAL DE BENEFÍCIOS, EM VIRTUDE DO DESCUMPRIMENTO DAS REGRAS CONTIDAS NO ART. 29 DA LEI 3.765/1960. ATO ENCAMINHADO AO TRIBUNAL HÁ MAIS DE CINCO ANOS. DETERMINAÇÃO PARA QUE A UNIDADE TÉCNICA PROMOVA A OITIVA DA INTERESSADA PARA QUE EXERCITE O SEU DIREITO AO CONTRADITÓRIO E AMPLA DEFESA. CIENTIFICAÇÃO AO ÓRGÃO DE ORIGEM.

PENSÃO MILITAR (PMIL)

Secretaria de Fiscalização de Pessoal

Inicialmente, registro que atuo no presente processo em razão de haver sido sorteado Relator, conforme termo de sorteio à peça 1 destes autos.
2.	Versa o presente processo sobre atos de concessão de pensões instituídas por militares vinculados à Segunda Região Militar, com parecer do Controle Interno pela legalidade (Peças 2 e 3) .
3.	Os pareceres exarados nos autos pela Secretaria de Fiscalização de Pessoal (Sefip) e pelo Ministério Público junto ao TCU (MP/TCU) são uníssonos com relação à legalidade do ato constante à peça 2, referente à interessada Ana Paula Dorneles Bonilha. 
4.	Porém, quando ao ato de pensão militar instituído por Avestil Justo Ferreira em benefício de Juliana Moretti Ferreira de Toledo (p, (peças 5 a 7) , os pronunciamentos divergem: a Sefip propõe a legalidade do aludido ato concessório enquanto que o Parquet aponta a ilegalidade da pensão militar, em razão da inobservância das disposições contidas na Lei nº 3.765/1960.
5.	Acompanho, na íntegra, o Parecer exarado pelo MP/TCU e adoto como razões de decidir a análise contida na peça 7 dos autos.
6.	De fato, a atual redação do art. 29 da Lei nº 3.765/1960, que dispõe sobre as pensões militares, estabelece — segundo a redação dada pela Medida Provisória nº 2.215-10, de 31.8.2001 — que:
 Art. 29.  É permitida a acumulação:   
 I - de uma pensão militar com proventos de disponibilidade, reforma, vencimentos ou aposentadoria;         
II - de uma pensão militar com a de outro regime, observado o disposto no art. 37, inciso XI, da Constituição Federal.
7.	Ocorre que, conforme descrito no Relatório supra, encontrando-se os autos no MP/TCU — e após consultas realizadas nos sistemas de informações do Instituto Nacional do Seguro Social (INSS) e da Relação Anual de Informações Sociais (RAIS) — foi constatado que a beneficiária da concessão instituída pelo Sr. Avestil Justo Ferreira, Srª Juliana Moretti Ferreira de Toledo, na qualidade de filha, é beneficiária de: 
a) “aposentadoria por invalidez, a partir de 2/5/2011, com proventos do cargo de Enfermeira da Prefeitura Municipal de Marília, exercido sob o Regime Jurídico Único da esfera municipal, com data de admissão em 15/6/1988”; e 
b) “aposentadoria por invalidez previdenciária, concedida pelo INSS, Benefício 5350871214, com vigência a partir de 8/4/2009” (peça 7, p. 1) .
8.	A respeito da inconsistência detectada, o eminente procurador Júlio Marcelo de Oliveira assim se pronunciou (peça 7, pp. 1 e 2) :
	“Tendo em vista que o referido dispositivo legal em nenhum momento permitiu a acumulação de mais de dois benefícios, a pensão militar em apreço deve ser considerada ilegal, negando-se consequentemente o respectivo registro.
	No âmbito desta Corte de Contas, a jurisprudência é pacífica no sentido de considerar tal acumulação indevida, conforme se observa das seguintes deliberações:
Acórdão 8721/2017-TCU-Segunda Câmara
PENSÃO MILITAR. ACUMULAÇÃO ILEGAL DE BENEFÍCIOS. DESCUMPRIMENTO DAS REGRAS DO ART. 29 DA LEI 3.765/1960. ILEGALIDADE DE UM ATO E NEGATIVA DE REGISTRO. LEGALIDADE DOS DEMAIS ATOS, COM DETERMINAÇÃO PARA OS REGISTROS CORRESPONDENTES.
 (...) 
2. O benefício previdenciário do INSS é considerado para fins do disposto no mencionado art. 29 da Lei 3.765/1960, haja vista que, em se tratando de pensão civil, quer seja previdenciária quer estatutária, a acumulação de benefícios recebidos dos cofres públicos deve ser entendida de maneira restritiva.
Acórdão 10142/2017-TCU-Segunda Câmara
PESSOAL. PENSÃO MILITAR. PERCEPÇÃO SIMULTÂNEA DE MAIS DE DOIS BENEFÍCIOS. ACUMULAÇÃO ILEGAL. DESCUMPRIMENTO DAS REGRAS DO ART. 29 DA LEI 3.765/1960. ILEGALIDADE DE UM ATO E NEGATIVA DE REGISTRO. LEGALIDADE DAS OUTRAS CONCESSÕES, COM DETERMINAÇÃO PARA OS REGISTROS CORRESPONDENTES.
Acórdão 3653/2011-TCU-Segunda Câmara
PESSOAL. PENSÃO MILITAR. LEI Nº 3.765/1960. REVERSÃO EM FAVOR DAS FILHAS DO INSTITUIDOR. ACUMULAÇÃO DE TRÊS BENEFÍCIOS POR UMA INTERESSADA. ILEGALIDADE. DETERMINAÇÕES”.
9.	Dessa forma, a pensão militar em exame (peça 3) concedida a partir da data do óbito do instituidor, isto é, em 3/11/2009, afigura-se como ilegal, em virtude da acumulação expressamente vedada pelo dispositivo de lei acima mencionado. No entanto, dado que o seu encaminhamento a este Tribunal se deu há mais de cinco anos (10/6/2011) , faz-se necessária, à luz do entendimento exarado no Acórdão 587/2011-TCU-Plenário, promover a oitiva da Srª Juliana Moretti Ferreira de Toledo para que exerça o seu direito ao contraditório e ampla defesa.
	Em razão do exposto, VOTO por que o Tribunal adote o Acórdão que ora submeto à deliberação deste Colegiado.
TCU, Sala das Sessões Ministro Luciano Brandão Alves de Souza, em 28 de maio de 2019.
RAIMUNDO CARREIRO 
Relator